臺灣臺中地方法院民事判決
110年度訴字第998號
原      告  台新國際商業銀行股份有限公司

法定代理人  尚瑞強  


訴訟代理人  林郁傑  
            陳怡安  
被      告  呂秉鴻  
            呂德根  
            呂承駿  
            呂蕙宇  
共      同
訴訟代理人  陳冠仁律師
            王邵威律師
上列當事人間請求撤銷遺產分割登記事件，本院於民國110年11
月5日言詞辯論終結，判決如下：
    主      文
原告之訴駁回。
訴訟費用由原告負擔。
    事實及理由
一、原告主張：被告呂秉鴻前積欠原告借款412,414元本息、信
    用卡帳款211,828元本息未清償（下稱系爭債務），經本院
    核發107年度司促字第6582號、109年度司促字第33010號支
    付命令確定。嗣訴外人呂陳秋菊於民國108年5月7日死亡，
    所遺如附表所示之遺產由被告繼承。詎被告竟於108年6月26
    日簽訂「遺產分割協議書」（下稱系爭遺產分割協議），約
    定將如附表編號1、2所示之不動產（下稱系爭不動產）無償
    分歸被告呂承駿、呂蕙宇各取得2分之1，並於108年7月17日
    將系爭不動產以分割繼承為原因辦理所有權移轉登記予呂承
    駿、呂蕙宇。呂秉鴻明知其積欠原告之系爭債務尚未清償，
    竟利用無償移轉系爭不動產所有權之方式規避債務，致原告
    無法受償，顯見被告間成立系爭遺產分割協議之債權行為，
    及無償移轉系爭不動產所有權登記予呂承駿、呂蕙宇之物權
    行為，均已損害原告對呂秉鴻之債權。爰依民法第244條第1
    、4項規定，訴請撤銷被告就系爭不動產所為之前開債權、
    物權行為，並請求呂承駿、呂蕙宇塗銷就系爭不動產所為之
    分割繼承登記等語。並聲明：㈠被告就108年5月7日繼承呂陳
    秋菊所遺之系爭不動產，成立系爭遺產分割協議之債權行為
    ，及以分割繼承為原因辦理所有權移轉登記予呂承駿、呂蕙
    宇之物權行為，均應予撤銷。㈡呂承駿、呂蕙宇應塗銷就系
    爭不動產所為之分割繼承登記。　　
二、被告則以：呂陳秋菊死亡後，被告除約定將系爭不動產分歸
    呂承駿、呂蕙宇各取得2分之1外，尚有約定將如附表編號3
    、4所示之存款分歸呂蕙宇取得、如附表編號5所示之呈翌工
    程行分歸被告呂德根取得、如附表編號6所示之汽車（下稱
    系爭汽車）分歸呂秉鴻取得。嗣呂秉鴻取得系爭汽車後，始
    將系爭汽車之所有權讓與訴外人即其子呂適均。故被告間成
    立系爭遺產分割協議之債權行為，及移轉系爭不動產所有權
    登記予呂承駿、呂蕙宇之物權行為，均非無償行為，亦非詐
    害原告對呂秉鴻債權之行為，原告之請求應無理由等語，資
    為抗辯。並聲明：原告之訴駁回。
三、本件經兩造整理並簡化爭點，結果如下：
  ㈠兩造不爭執事項（見本院卷第347至348頁）：
　1.呂陳秋菊於108年5月7日死亡時遺有如附表所示之遺產，由
    被告即其配偶呂德根、子女呂秉鴻、呂承駿、呂蕙宇繼承。
　2.被告於108年6月26日簽訂系爭遺產分割協議，將系爭不動產
    分歸呂承駿、呂蕙宇各取得2分之1，並於108年7月17日辦妥
    分割繼承登記。
  3.被告於108年12月10日簽立「家族會議協議書（下稱系爭家
    族協議）」，協議系爭汽車由呂適均繼承，並於110年1月21
    日辦妥異動登記（本項文字記載與卷附證據不符部分，由本
    院逕予修正）。
  4.如附表編號5所示之呈翌工程行現登記負責人為呂德根。
  5.原告於109年4月20日調閱系爭不動產登記謄本而知悉系爭不
    動產已辦理分割繼承登記。
  ㈡兩造爭執事項（見本院卷第348頁）：
　  被告就系爭不動產所為系爭遺產分割協議之債權行為，及分
    割繼承登記之物權行為，是否屬無償行為？原告依民法第24
    4條第1、4項規定，請求撤銷被告所為之前開債權、物權行
    為，並請求呂承駿、呂蕙宇塗銷系爭不動產之分割繼承登記
    ，有無理由？ 
四、得心證之理由：
　㈠按民法第244條第1項之撤銷訴權，依同法第245條規定，自債
    權人知有撤銷原因時起，1年間不行使而消滅。該項法定期
    間為除斥期間，其時間經過時權利即告消滅。此項除斥期間
    有無經過，縱未經當事人主張或抗辯，法院亦應先為調查認
    定，以為判斷之依據（最高法院85年度台上字第1941號判決
    意旨參照）。經查，原告於109年4月20日因調閱系爭不動產
    登記謄本而知悉系爭不動產已辦理分割繼承登記，有臺中市
    中興地政事務所110年9月11日中興地所資字第1100009323號
    函、中華電信股份有限公司數據通信分公司110年9月15日數
    府三字第1100002187號函暨所附地政電子謄本申請紀錄、關
    貿網路股份有限公司110年9月28日關貿資字第1100002807號
    函附卷可稽（見本院卷第319至327、337頁），且為兩造所
    不爭執（見兩造不爭執事項第5項），堪認原告係於109年4
    月20日始知悉系爭不動產辦理分割繼承登記予呂承駿、呂蕙
    宇之得撤銷之原因，則原告於110年3月29日提起本件訴訟行
    使民法第244條第1項之撤銷訴權（見線上起訴狀收狀日期之
    記載），應未逾民法第245條所定之1年除斥期間。
　㈡次按「債務人所為之無償行為，有害及債權者，債權人得聲
    請法院撤銷之」、「債權人依第1項或第2項之規定聲請法院
    撤銷時，得並聲請命受益人或轉得人回復原狀。但轉得人於
    轉得時不知有撤銷原因者，不在此限」，民法第244條第1、
    4項定有明文。而民法第244條第1、2項所稱之無償或有償行
    為，係以債務人與第三人間之行為有無互為對價關係之給付
    為其區別標準（最高法院108年度台上字第2330號判決意旨
    參照）。經查，呂陳秋菊於108年5月7日死亡時遺有如附表
    所示之遺產，由被告繼承。嗣被告於108年6月26日簽訂系爭
    遺產分割協議，將系爭不動產分歸呂承駿、呂蕙宇各取得2
    分之1，並於108年7月17日辦妥分割繼承登記；被告另於108
    年12月10日簽立系爭家族協議，協議系爭汽車由呂適均繼承
    ，並於110年1月21日辦妥異動登記，為兩造所不爭執（見兩
    造不爭執事項第1至3項）。惟觀諸被告簽立之系爭家族協議
    （見本院卷第269頁），其上雖記載系爭汽車由呂適均繼承
    ，然呂適均並非呂陳秋菊之法定繼承人，且系爭家族協議上
    並無呂適均本人之簽名或蓋章；復參之系爭汽車係於109年1
    月21日先由被告辦理過戶登記予呂秉鴻，再於同日由呂秉鴻
    辦理過戶登記予呂適均，有交通部公路總局臺中區監理所檢
    送之系爭汽車車籍相關資料附卷可參（見本院卷第267至268
    頁），堪認被告簽訂系爭家族協議之真意，係被告同意由呂
    秉鴻單獨取得系爭汽車，再由呂秉鴻將系爭汽車之所有權讓
    與呂適均。準此，被告就呂陳秋菊所遺系爭不動產，雖協議
    分歸呂承駿、呂蕙宇各取得2分之1，然亦協議將呂陳秋菊所
    遺系爭汽車分歸呂秉鴻單獨取得，則被告就系爭不動產所為
    之系爭遺產分割協議，及就系爭汽車所為之系爭家族協議，
    應屬互為對價關係之給付約定，故本件尚難認定被告就系爭
    不動產所為系爭遺產分割協議之債權行為，及移轉系爭不動
    產所有權登記予呂承駿、呂蕙宇之物權行為，係屬於無償行
    為。被告就系爭不動產所為之前開債權、物權行為既非無償
    行為，則原告依民法第244條第1項規定，請求撤銷被告就系
    爭不動產所為之前開債權、物權行為，併依同條第4項規定
    ，請求呂承駿、呂蕙宇塗銷就系爭不動產所為之分割繼承登
    記，均屬無據。
五、綜上所述，原告依民法第244條第1、4項規定，請求撤銷被
    告間成立系爭遺產分割協議之債權行為，及移轉系爭不動產
    所有權登記予呂承駿、呂蕙宇之物權行為，並請求呂承駿、
    呂蕙宇塗銷就系爭不動產所為之分割繼承登記，均無理由，
    應予駁回。　　
六、本件事證已臻明確，兩造其餘攻擊、防禦方法及所提證據，
    經審酌均於判決結果無影響，爰不予逐一論駁，併此敘明。
七、訴訟費用負擔之依據：民事訴訟法第78條。
中　　華　　民　　國　　110 　年　　11　　月　　26　　日
                  民事第二庭　審判長法　官  呂麗玉
                                    法　官  江奇峰
                                    法　官  鄭百易
上正本係照原本作成。
如對本判決上訴，須於判決送達後20日內向本院提出上訴狀。如
委任律師提起上訴者，應一併繳納上訴審裁判費。
中　　華　　民　　國　　110 　年　　11　　月　　26　　日
 
                                    書記官  唐振鐙    
附表：
編號 遺產名稱 備註 1 坐落臺中市○○區○○段000地號土地 權利範圍：2000分之66 2 坐落臺中市○○區○○段000○號建物（即門牌號碼臺中市○○區○○街00號6樓房屋） 權利範圍：全部 3 中華郵政存款6,369元  4 國泰世華銀行存款50,636元  5 呈翌工程行（投資款200,000元）  6 車牌號碼0000-00號自用小客車  7 坐落嘉義縣○○鄉○○段000地號土地 與訴外人公同共有應有部分12分之2 8 坐落嘉義縣○○鄉○○段000地號土地 與訴外人公同共有應有部分9分之1